臺灣臺南地方法院民事判決　九十三年度重訴字第一八二號
　　原　　　告　　財團法人臺灣省臺南市私立長榮高級中學
　　法定代理人　　己○○
　　訴訟代理人　　蘇新竹律師
　　　　　　　　　張清富律師
　　被　　　告　　丙○○
　　　　　　　　　乙○○
　　　　　　　　　丁○○
　　　　　　　　　甲○○
　　兼右一人
　　法定代理人　　戊○○
　　訴訟代理人　　金輔政律師
右當事人間請求返還土地事件，經本院於民國九十三年十一月三日言詞辯論終結，判
決如左：
    主    文
原告之訴駁回。
訴訟費用由原告負擔。
    事實及理由
一、本件原告請求被告丙○○、乙○○、丁○○、甲○○及戊○○應將坐落臺南縣歸
    仁鄉○○段如附表所示五筆土地（下稱系爭土地）移轉登記於原告，被告則主張
    被告均為訴外人林耀山之繼承人，系爭土地係本於繼承關係而取得，如被告受敗
    訴之判決，訴外人財政部臺灣省南區國稅局就系爭土地不應再課徵遺產稅，為此
    聲請將本件訴訟告知財政部臺灣省南區國稅局云云。惟按當事人得於訴訟繫屬中
    ，將訴訟告知於因自己敗訴而有法律上利害關係之第三人。民事訴訟法第六十五
    條第一項定有明文。而所謂有法律上利害之關係之第三人，係指本訴訟之裁判效
    力及於第三人，該第三人私法上之地位，因當事人之一造敗訴，而將致受不利益
    ，或本訴訟裁判之效力雖不及於第三人，而第三人私法上之地位因當事人之一造
    敗訴，於法律上或事實上依該裁判之內容或執行結果，將致受不利益者而言（最
    高法院五十一年度台上字第三○三八號判例參照）。本件訴外人財政部臺灣省南
    區國稅局依法課徵遺產稅，並非本訴訟裁判效力所及之人，且亦未因本件當事人
    之一造敗訴，於法律上或事實上依該裁判之內容或執行結果，而使其私法上之地
    位受有不利益，從而被告於本件訴訟繫屬中，請求將起訴狀送達訴外人財政部臺
    灣省南區國稅局以告知本件訴訟，未符合訴訟告知之要件，合先敘明。
二、本件原告起訴主張：坐落臺南縣歸仁鄉○○段如附表所示五筆土地，係原告於七
    十八年八月廿八日向訴外人曾松棋及林水玉所購買，而信託登記與訴外人林耀山
    ，訴外人林耀山於九十二年十月十三日死亡，則雙方之信託關係，依信託法第四
    十五條第一項或民法第五百五十條之規定應已消滅，被告丙○○、乙○○、丁○○、甲○○及戊○○均為訴外人林耀山之繼承人，為此爰依信託法律關係及不當
    得利與繼承等法律關係，請求被告將系爭土地移轉登記與原告。至原告對被告抗
    辯之陳述則以：系爭土地其中臺南縣歸仁鄉○○段七○六號土地係由訴外人即原
    所有權人林水玉移轉登記與訴外人林耀山，其餘同段七○八、七○八之二、七○
    九、七○九之一等四筆土地則由訴外人即原所有權人曾松棋移轉登記與訴外人林
    耀山，訴外人林水玉及曾松棋則均由原告支付土地買賣價金，故系爭土地確為原
    告購買而信託登記與訴外人林耀山無訛。又訴外人財團法人私立長榮管理學院之
    信託登記契約書所附之登記清冊明細表上，系爭土地所記載之實購面積，與土地
    登記謄本所載面積並不相符，而原告信託登記同意書上所載系爭土地面積則與土
    地登記謄本之面積相符，足證系爭土地係原告信託與訴外人林耀山無疑，況訴外
    人財團法人私立長榮管理學院係於民國八十二年成立，而系爭土地分別於七十八
    年間及八十一年移轉登記，訴外人林耀山受託登記後，原告為保障權益，亦請求
    訴外人林耀山應將信託登記取得之土地設定新臺幣（下同）二億二千萬元之抵押
    權與訴外人即原告之董事己○○與邱秋田，設定抵押權時間為七十九年八月十七
    日，上開移轉登記與設定抵押權時，訴外人財團法人私立長榮管理學院尚未成立
    ，故應認證系爭土地為原告信託與訴外人林耀山無誤。
三、被告則以：被告丙○○、乙○○、丁○○、甲○○及戊○○均為訴外人林耀山之
    繼承人，並於九十二年十二月二十六日聲明限定繼定。系爭土地係訴外人財團法
    人私立長榮管理學院於七十九年以後陸續購買，當時因無法登記予訴外人財團法
    人私立長榮管理學院，乃登記在訴外人林耀山名下，故關於系爭土地之信託契約
    ，乃存在於訴外人財團法人私立長榮管理學院與林耀山之間，而非原告與訴外人
    林耀山之間。原告所提信託登記同意書，係專為辦理信託登記而立，並非系爭土
    地之信託契約。況系爭土地業經訴外人第一銀行歸仁分行聲請鈞院以九十年度裁
    全字第二九八八號為假扣押裁定後，並以九十年度執全字第一六一九號實施假扣
    押執行在案，從而業已發生給付不能之情形等語置辯，並聲明駁回原告之訴。
四、經查，原告主張如附表所示之不動產登記在訴外人林耀山名下，而經被告第一銀
    行歸仁分行聲請本院以九十年度裁全字第二九八八號為假扣押裁定後，以九十年
    度執全字第一六一九號實施假扣押執行在案，被告丙○○、乙○○、丁○○、甲○○及戊○○均為訴外人林耀山之繼承人之事實，除為被告所不爭執外，並經本
    院調閱前開假扣押案卷查核屬實，並有繼承系統表及戶籍謄本各一份在卷足憑，
    堪信為真實，惟被告既以前開情詞置辯，本院審酌如下：
    （一）按不動產實施查封後，就查封物所為之移轉、設定負擔或其他有礙執行效
          果之行為，對於債權人不生效力，強制執行法第一百十三條、第五十一條
          第二項定有明文。又不動產經法院囑託辦理查封、假扣押、假處分登記後
          ，在未為塗銷登記前，依土地登記規則第一百四十一條，登記機關既應停
          止與其權利有關之新登記。此時，對債務人而言，就其所有之土地已喪失
          處分之權能，即處於給付不能之狀態（最高法院八十八年度臺上字第八八
          ○號、八十四年度臺上字第一三六三號判決要旨參照）。
    （二）經查：原告主張如附表所示之系爭土地係原告所有，信託登記在訴外人林
          耀山名下，並將系爭土地設定二億二千萬元之抵押權與訴外人即原告之董
          事己○○與邱秋田，設定抵押權時間為七十九年八月十七日一節，固有原
          告所提信託登記同意書、土地登記謄本及系爭土地買賣價金支付名冊影本
          各一份在卷可稽，惟觀諸前開系爭土地買賣價金支付名冊首頁，僅記載「
          支付大潭校地名冊」，名冊內容亦僅分別記載領款人姓名、領款日期、應
          付及實付總額、土地面積等事項後，由領款人蓋章，惟究係由何人給付前
          揭「支付大潭校地名冊」內所記載之金額？給付所依據之法律關係為何？
          均付之闕如，原告亦未提出買賣系爭土地之買賣契約以實其說。且原告與
          訴外人林耀山間之信託登記同意書並未記載簽約日期，自難僅此認定訴外
          人林耀山係本於與原告信託關係登記為系爭土地之所有權人。又訴外人林
          耀山固將系爭土地設定二億二千萬元之抵押權與訴外人己○○與邱秋田，
          並有土地登記簿謄本一份在卷可稽，然訴外人己○○與邱秋田縱確為原告
          之董事，然其與原告之人格並非同一，尚難認為訴外人林耀山將系爭土地
          設定抵押權與訴外人己○○與邱秋田，即為擔保訴外人林耀山與原告間之
          信託關係，且上開抵押權登記嗣後業經塗銷登記，自難僅憑訴外人林耀山
          曾將系爭土地設定抵押權與原告之董事即訴外人己○○與邱秋田一節，遽
          為認定原告與訴外人林耀山間之信託關係。再者，不論原告與訴外人林耀
          山間就系爭土地是否有信託關係存在，縱或屬實，系爭土地既於訴外人第
          一銀行歸仁分行實施假扣押時，登記為訴外人林耀山所有，且未為信託登
          記，則依信託法第四條第一項之規定，原告自不得對訴外人第一銀行歸仁
          分行主張其為系爭土地之信託人。且揆諸首揭說明，原告於系爭土地實施
          假扣押後，既亦不得再為其他有礙執行效果之行為，否則對執行債權人不
          生效力，執行債權人並得訴請塗銷查封後所為之其他登記，則原告於系爭
          土地為假扣押登記後，再於本件訴訟請求訴外人林耀山之繼承人即原告等
          人將系爭土地所有權移轉登記於被告，實無權利保護必要，應予駁回。
五、從而，原告請求被告將系爭土地移轉登記於原告，為無理由，應予駁回。
六、訴訟費用負擔之依據：民事訴訟法第七十八條。
中　　　華　　　民　　　國　　九十三　　年　 　十二　　 月　　　一　　　日
                                臺灣臺南地方法院民事第三庭
~B法　　　官　黃莉莉
右為正本係照原本作成
如對本判決上訴，須於判決送達後廿日內向本院提出上訴狀
中　　　華　　　民　　　國　　九十三　　年　　 十二 　　月　　　一　　　日
~B法院書記官　曾盈靜
~F0;
~T40;
附表：
┌───┬───────────────┬───────────┐
│編號　│土　　地　　標　　示          │權　利　範　圍　      │
├───┼───────────────┼───────────┤
│一    │臺南縣歸仁鄉○○段七０六　　　│全部          　      │
├───┼───────────────┼───────────┤
│二    │臺南縣歸仁鄉○○段七０八　　　│一八四三七分之四０００│
├───┼───────────────┼───────────┤
│三    │臺南縣歸仁鄉○○段七０八之二  │一八四三七分之四０００│
├───┼───────────────┼───────────┤
│四    │臺南縣歸仁鄉○○段七０九　　  │全部                  │
├───┼───────────────┼───────────┤
│五    │臺南縣歸仁鄉○○段七０九之一  │全部                  │
└───┴───────────────┴───────────┘
